【裁判字號】    95,勞上,37
【裁判日期】    950815
【裁判案由】    給付退休金
【裁判全文】
臺灣高等法院民事判決                  95年度勞上字第37號
上  訴  人  甲○○
                      通訊處：桃園縣桃園市郵局第430信箱
被  上訴人  中華映管股份有限公司
法定代理人  乙○○
訴訟代理人  陳金泉律師
            李瑞敏律師
            葛百鈴律師
上列當事人間請求給付退休金事件，上訴人對於中華民國95年 2
月27日臺灣桃園地方法院94年度勞訴字第17號第一審判決提起上
訴，並為訴之追加，本院於95年8月1日言詞辯論終結，判決如下
：
    主      文
上訴及追加之訴均駁回。
第二審及追加訴訟費用均由上訴人負擔。
    事實及理由
一、按訴狀送達後，上訴人不得將原訴變更或追加他訴，但擴張
    或減縮應受判決事項之聲明者，不在此限，民事訴訟法第25
    5條第 1項第3款定有明文。本件上訴人起訴時請求被上訴人
    給付工資3,150,000元，及自94年4月25日民事補正狀繕本送
    達翌日起加付法定遲延利息。於提起上訴時，擴張此部分本
    金之利息自起訴狀繕本送達翌日（94年 2月18日）起算，核
    屬擴張應受判決事項之聲明，依前開規定，應予准許。
二、本件上訴人起訴主張：伊自民國72年 5月19日起即任職於被
    上訴人公司，於87年 5月間因身體不適，先於該月7日及8日
    因病至醫院就診，嗣後持診病證明請病假，然被上訴人人事
    主管竟違背勞工請假規則之規定，要求伊須提出教學醫院之
    診病單方准休病假，並逕將伊列為曠職。伊原擬於 5月20日
    及21日改請特休假，但因一時筆誤，誤載休假日為 5月21日
    及22日，經被上訴人人事主管簽准該二日休假後，伊雖於22
    日銷假上班，然被上訴人人事單位僅更改原已准假之2日為1
    日，並將5月20日視為伊曠職。另伊於同年5月18日遲到，被
    上訴人不准伊請病假而逕認定伊曠職。嗣後被上訴人更為逃
    避退休金之給付，以伊累計曠職達6日為由，於同年5月發薪
    日將伊解雇，並苛扣伊之薪資，被上訴人所為，有違契約及
    誠信，其解雇行為即不生效力，兩造間之僱傭關係並未終止
    。經伊多次申請勞資協調未果，爰提起本件訴訟。查伊工資
    為每月新臺幣（下同）39,375元，自87年 7月起計算至本件
    起訴時之94年1月止，合計80個月 (實為79個月) ，被上訴
    人自應給付伊工資3,150,000元（39,395×80＝3,150,000）
    。又伊於94年2月1日起訴請求給付退休金時，即有表達退休
    之意，縱認上開請求非請求退休之意思表示，伊亦已於94年
    4 月25日以民事補正狀之送達代請求退休之意思表示，被上
    訴人於同日收受該書狀，已生合法終止契約效力，伊自得請
    求被上訴人給付退休金。伊係73年8月1日勞動基準法（下稱
    勞基法）實行以前進入被上訴人公司，自72年5月19日起至
    73 年8月1日止合計1年2個月之退休金給付基準，應按「臺
    灣省工廠工人退休規則」第9條之規定計算，是伊自72年5月
    19日起任職被上訴人公司至本件訴訟起訴之94年2月1日止，
    計21 年8個月之工作年資，分別依上開法規計算後，被上訴
    人應給付伊退休金1,509,375元【計算式：39,375×（2+2/
    12×2）+39,375×（15×2+6）＝1,509,375】等語。爰求為
    命被上訴人給付上訴人4,659,375元，及其中3,150,000元自
    94年4月25日民事補正狀繕本送達翌日起，其餘1,509,375元
    自起訴狀繕本送達翌日起，均至清償日止，按週年利率百分
    之五計算之利息；並願供擔保，請准宣告假執行。
三、被上訴人則以：勞基法第12條第1項第6款規定，勞工無正當
    理由1個月曠職達6日者，雇主得不經預告終止契約。且內政
    部依勞基法第43條所定之勞工請假規則第10條規定，勞工請
    假時，應於事前親自以口頭或書面敘明請假理由及日數。但
    遇有疾病或緊急事故，得委託他人代辦請假手續。辦理請假
    手續時，雇主得要求勞工提出有關證明文件。是對於未完成
    請假手續者，得計入曠工時數，亦即勞工如無因病致無法親
    自或委託第三人請假之情事，自屬曠工。而上訴人於87年 5
    月7日、8日、13日、14日、18日及20日共 6天未正式請假而
    休假，一個月內曠職達 6日，伊乃依前揭勞基法之規定將其
    解雇，自屬合法，上訴人即不得申請退休並請求給付退休金
    。退步言之，縱認伊之解雇上訴人不生效力，因上訴人自請
    退休之時點應以87年 6月向伊人事單位提出申訴時為準。且
    上訴人於87年 7月10日以桃園府前郵局第1331號存證信函表
    示欲自請退休，則自該時起，上訴人已無請求給付工資之權
    利；又其計算年資時，加計自該時起至94年2月1日止之年資
    ，於法亦屬無據。此外，上訴人既於87年申請退休，其遲至
    94年2月1日始起訴請求給付退休金，其退休金給付請求權已
    罹於時效而消滅，伊自得拒絕給付等語，資為抗辯。
四、原審為上訴人敗訴之判決，上訴人就其敗訴部分不服，提起
    上訴，並聲明：
  (一)原判決廢棄。
  (二)被上訴人應給付上訴人 4,659,375元，及均自起訴狀繕本送
    達翌日起，至清償日止，按週年利率百分之五計算之利息。
  (三)願供擔保，請准宣告假執行。
    被上訴人則聲明：上訴及追加之訴均駁回；如受不利判決，
    願供擔保請准免為假執行。
五、按勞工無正當理由一個月曠工達六日者，雇主得不經預告終
    止勞動契約，勞基法第12條第1項第6款定有明文。上訴人主
    張其自72年 5月19日起任職於被上訴人乙節，為被上訴人所
    不爭執，堪信為真實。而被上訴人抗辯兩造間之勞動契約，
    因上訴人87年 5月7日、8日、13日、14日、18日及20日共曠
    工達6天，經其於87年6月11日不經預告而終止等情，已提出
    上訴人87年出勤紀錄為證，且為上訴人所不爭執，亦堪信實
    。
六、上訴人雖主張被上訴人之解雇為不合法，其並未曠工達六日
    云云。惟查：
  (一)被上訴人抗辯上訴人於87年 5月7日、8日、13日、14日、18
    日及20日未到工一節，為上訴人是認（原審卷(二)86頁），上
    訴人更對其中87年 5月13日及14日係未請假一事，始終未予
    爭執，堪認被上訴人所稱上訴人於該二日曠工等語為可採。
  (二)上訴人主張其於87年 5月7日及8日因身體不適因病就診，嗣
    後持診病證明請病假時，遭被上訴人人事主管違法拒絕；另
    於同年 5月18日，其僅遲到，但被上訴人不准其請病假而逕
    認定係曠工等情，則為被上訴人否認。證人王振宇即上訴人
    任職時之上司（分組長）及證人黃宗華即上訴人任職時之上
    司（組長）於原審均證稱略以：被上訴人關於事後補請病假
    之證明，並未限制教學醫院開具者，只要有就診證明即可。
    對於上訴人補請87年 5月7日、8日病假之情形，因時間久遠
    不復記憶；至上訴人是否曾於事後補請病假，因提出非教學
    醫院證明而拒絕給假之事，沒有印象等語，上訴人於同日亦
    陳稱略以：要求提公立醫院診斷證明書是因為其在87年間經
    常連續請假，組長口頭要求提供，並非針對87年 5月7日、8
    日請假之要求等語（原審卷(二) 124-128頁），是上訴人主張
    被上訴人以其未持教學醫院之診斷證明書而拒絕其於87年 5
    月7日、8日請假乙節，非可採信。又證人王振宇、黃宗華對
    於上訴人主張87年 5月18日因遲到要求補請假遭拒絕一節，
    均未為肯定之證言，上訴人又未能另舉證據以實其說，此部
    分主張，亦難採信。
  (三)至上訴人於87年 5月20日曠工乙節，上訴人雖主張其已事先
    向主管請准87年 5月20日及21日之特休假，僅因補填出缺勤
    申請單時誤載請假日期，卻遭被上訴人人事單位更改休假日
    期及假別云云，惟為被上訴人否認。經查上訴人於原審先稱
    ：我事先以電話向被上訴人請20、21日之事假，組長在電話
    中准假等語（原審卷(二) 108頁），嗣改稱：所請為特休假等
    語（同卷 127頁），前後陳述已有不一。而上訴人聲請訊問
    之證人王振宇於原審證稱：對於上訴人欲請87年5月20日、5
    月21日請事假，卻誤載為87年5月21日、5月22日之情形，已
    經沒有印象。上訴人之假單，是上訴人填載後送出，請假日
    期不會再做確認，假別無法確認；上訴人有無因假單誤載請
    求更正之情形，已經不記得，但如遇有假單日期誤載之情形
    ，人事單位會將假單退回分組長，由分組長再與請假之人確
    認等語。證人黃宗華則證稱：其是批准分組長遞上來的假單
    ，沒有主動詢問技術員之出勤。對於上訴人欲請87年 5月20
    日、5月21日事假，卻誤載為87年 5月21日、5月22日之情形
    ，沒有印象。且其手下有八名分組長，所屬之技術員眾多，
    假單沒有再做確認，一般分組長送上來的假單會直接批准。
    又上訴人有無因假單誤載請求更正之情形，因人事單位會找
    分組長，不會透過其等語（同卷124至127頁、145至147頁）
    。是上訴人主張其已請准20日及21日之休假，僅假單有誤載
    之情形，亦難採信。況被上訴人主張上訴人於87年僅有19日
    之特休假，截至87年 5月16日止，上訴人已請特休假18日等
    情，業經提出上訴人之出勤紀錄為證（同卷139至143頁），
    復為上訴人所未爭執，堪信為真實。證人王振宇亦證稱略以
    ：特休假部分，是由勞工自己管制，他自己送假單，就應該
    知道他自己有沒有此假，且勞工自己可以查得到當年有多少
    特休假等語（同上）。準此，上訴人於87年之特休假僅剩一
    日，應為其所明知，是上訴人縱於20日及21日事先請特休假
    ，但已無二日之特休假可請，僅能准許其中一日，換言之，
    在20日及21日其中一日，上訴人既未前來上班，仍應認已曠
    工一日。
  (四)綜上，被上訴人抗辯上訴人於87年5月之一個月內曠工六日
    等情，應屬可取。其依前揭勞基法之規定，於同年6月11日
    不經預告終止兩造間之勞動契約，於法並無不合，應認兩造
    勞動契約於是時已經終止。則上訴人請求被上訴人給付87
    年7月至94年1月之工資，即屬於法無據。又勞工工作15年以
    上年滿55歲者，得自請退休，固為勞基法第55條第1款所明
    定。惟勞工自請退休時，應以其與雇主間之勞動契約仍存在
    為前提，亦即，勞工與雇主間之勞動契約如已因其他原因終
    止，勞工自不得再主張其於終止前已符合上開自請退休之條
    件而請求退休並發給退休金。是本件縱認上訴人主張其於87
    年5月19日已符合自請退休條件，但在被上訴人87年6月11日
    終止兩造間之勞動契約前，上訴人既未自請退休，而於契約
    終止後始請求退休，依上開說明，亦屬於法無據。準此，上
    訴人主張其已自請退休，並請求被上訴人給付退休金乙節，
    亦非可採。
七、從而，上訴人依勞動契約之法律關係，請求被上訴人給付工
    資3,150,000元及退休金1,509,375元，及均自起訴狀繕本送
    達之翌日起加付法定遲延利息，為無理由，應予駁回。又其
    訴既經駁回，假執行之聲請即失所附麗，應併予駁回。原審
    因而為上訴人敗訴之判決，並駁回其假執行之聲請，經核於
    法洵無違誤。上訴意旨，猶執前詞指摘原判決不當，求予廢
    棄改判，並追加請求部分利息，為無理由，均應駁回。
據上論結，本件上訴及追加之訴均為無理由，依民事訴訟法第44
9條第1項、第78條，判決如主文。
中    華    民    國    95    年    8    月    15    日
                    勞工法庭
                        審判長法  官  沈方維
                              法  官  湯美玉
                              法  官  張競文
正本係照原本作成。
如不服本判決，應於收受送達後20日內向本院提出上訴書狀，其
未表明上訴理由者，應於提出上訴後20日內向本院補提理由書狀
（均須按他造當事人之人數附繕本）上訴時應提出委任律師或具
有律師資格之人之委任狀；委任有律師資格者，另應附具律師資
格證書及釋明委任人與受任人有民事訴訟法第466條之一第一項
但書或第二項（詳附註）所定關係之釋明文書影本。
中    華    民    國    95    年    8     月    15    日
                              書記官  鄭麗兒
附註：
民事訴訟法第四百六十六條之一（第一項、第二項）：
對於第二審判決上訴，上訴人應委任律師為訴訟代理人。但上訴
人或其他法定代理人具有律師資格者，不在此限。
上訴人之配偶、三親等內之血親、二親等內之姻親，或上訴人為
法人、中央或地方機關時，其所屬專任人員具有律師資格並經法
院認為適當者，亦得為第三審訴訟代理人。


司法院資訊處製作；財團法人民間司法改革基金會備份。
